最高法院刑事判決　　　　　　　九十四年度台上字第九三四號
　　上　訴　人　丙○○
　　　　　　　　甲○○
　　　　　　　　　　　　號2樓.
　　　　　　　　乙○○
　　　　　　　　　　　　3樓
　　共　　　同
　　選任辯護人　鐘律師
上列上訴人等因違反廢棄物清理法案件，不服台灣高等法院中華
民國九十一年三月七日第二審判決（九十年度上訴字第三八八五
號，聲請簡易判決處刑案號：台灣士林地方法院檢察署八十九年
度偵字第一一九○號），提起上訴，本院判決如下：
    主  文
原審及第一審關於丙○○、甲○○、乙○○部分之判決均撤銷。
丙○○、乙○○共同未依規定領有廢棄物清除、處理許可文件，
從事廢棄物處理，各處有期徒刑壹年貳月。
甲○○共同未依規定領有廢棄物清除、處理許可文件，從事廢棄
物處理，累犯，處有期徒刑壹年貳月。
    理  由
本件原判決認定：上訴人甲○○於民國八十二年間因違反水利法
案件，經判處有期徒刑十月，又因違反山坡地保育利用條例及麻
醉藥品管理條例等案件，分別經判處有期徒刑八月、七月，應執
行有期徒刑一年十月，於八十五年四月二十二日縮刑期滿執行完
畢。上訴人丙○○因承包台北縣林口高中挖掘地下室土方工程，
亟思解決廢土處理問題。適台北縣八里鄉○○道段第一六七號國
有土地，原由賴陳玉綢租用，嗣交由陳樂島管理使用，陳樂島再
交由黃明雄管理使用，黃明雄（業經第一審判決確定）於八十八
年八月十七日，允將前開土地內之水塘交丙○○以「廢土」填平
，雙方並約定丙○○於填平該地後需給付黃明雄新台幣（下同）
二萬元，嗣丙○○乃委託上訴人乙○○、甲○○及已判決確定之
何盛勳等人處理，渠等均明知未領有廢棄物清除、處理許可或核
備文件，不得從事廢棄物之清除、處理行為，且工地剩餘土方，
若未依相關規定處理，未依法申請棄土場設置許可，即擅自收納
、回填營建廢土，或未依規定運往指定之棄土場，而送往未經許
可之違法棄土場者，即屬違法棄置，而屬廢棄物，詎渠等仍基於
共同之犯意聯絡，於八十八年八月二十一日下午十四時許，由丙
○○在現場監工，乙○○、何盛勳分別駕駛ＦＨ─九六一號、Ｆ
Ｎ─五二三號營業大貨車，自台北縣蘆洲市○○路某工地、台北
縣新莊市○○路某工地及林口高中工地，載運廢土前往前開土地
傾倒於水塘之內，並向丙○○收取每車一千五百元之代價，甲○
○則以每日七千元之代價駕駛挖土機，於前開土地上將廢土予以
填整，而共同從事廢棄物之處理，計約傾倒七至八車次。嗣同日
下午四時三十分許為警當場查獲等情。係以上開事實，經訊據上
訴人等，均不否認由丙○○聯絡乙○○、何盛勳駕駛營業大貨車
至前揭水塘傾倒工地廢土，並由甲○○以挖土機填平整地；但丙
○○辯稱：伊倒的是廢土，不是廢棄物，伊已申請惟尚未核准；
乙○○辯稱：伊受僱於人，依老闆之交待工作，不知係違法；甲
○○辯稱：丙○○告知係合法，且經地主同意，伊不知係違法各
等語。惟查黃明雄於八十八年八月十七日委由丙○○填平水塘並
且整地之時，即向台北縣八里鄉公所提出准予填土整地之申請，
有申請書附卷可稽，而丙○○曾表示要給付黃明雄二萬元，亦據
黃明雄供承明確；丙○○在偵查中自承其適承包林口高中挖土工
程，要用挖出之土回填，當初言明每車一千五百元，其明瞭黃明
雄已向台北縣八里鄉公所申請許可但尚未取得許可證明等情；甲
○○在第一審及原審中亦供稱是丙○○找其開挖土機，一天七千
元。黃明雄、丙○○既知填土整地需事前提出申請，則在主管機
關依法核准前即不得擅自為之，所辯不知違法云云，尚難採信。
而「營建廢棄土」依據行政院八十六年十二月三十一日台八十六
內字第五二一一○號函釋：營建廢棄土包括建築工程、公共工程
及建築物拆除工程施工所產生之剩餘土石方、磚瓦、混凝土塊，
為有用之資源，非屬廢棄物範圍。……至因施工所附帶產生之金
屬屑、玻璃碎片、塑膠類、木屑、竹片、紙屑、瀝青等廢棄物，
則屬於一般事業廢棄物。……營建廢棄土如未能妥善處理，則形
成一般廢棄物。亦即如依「營建廢棄土處理方案」規定辦理時，
毋須依廢棄物清理法第二十條規定申請核發許可證；惟未依該方
案規定辦理者，則應依廢棄物清理法規定辦理。是以營建廢棄土
以依「營建廢棄土處理方案」規定合法處理之營建廢棄土為限，
否則仍屬廢棄物清理法所規範之廢棄物。復依據「營建廢棄土處
理方案」第三條第一項第三款：「承運業者應先核對廢土內容及
運送憑證後，運往指定之棄土場處理，並將憑證副聯回報承造人
送請各該工程主管機關查核。」之規定，可知承運營建廢棄土之
承運業者需遵守該規定，始屬「依營建廢棄土方案規定合法處理
」。何盛勳、乙○○駕駛營業大貨車運送營建廢土，未依規定，
領有運送憑證，並送往指定之棄土場處理，甲○○駕駛挖土機於
未經申請許可之土地上回填營建廢土，渠等所載運之營建廢棄土
係屬「廢棄物」無訛，渠等既以駕駛營業大貨車及挖土機為業，
所載運及處理之物又為營建廢土，當知相關法規之規定，所辯不
知為違法行為之詞，洵不足採。此外，復有地籍圖謄本、現場照
片、扣案營業大貨車及挖土機之領據在卷可憑，上訴人等之犯行
均堪認定。核上訴人等所為，係違反廢棄物清理法第二十二條第
二項第四款前段規定，未依第二十條規定領有廢棄物清除、處理
許可證或核備文件，從事廢棄物處理行為之罪。上訴人等間具犯
意聯絡及行為分擔，均為共同正犯。甲○○有前開犯罪科刑及執
行情形，除經其供承外，復有台灣高等法院檢察署刑案紀錄簡覆
表及原審被告全國前案紀錄表存卷可按，其受有期徒刑之執行完
畢後五年以內再犯本件有期徒刑以上之罪，係屬累犯，應依法加
重其刑。因認第一審引用廢棄物清理法第二十二條第二項第四款
前段、刑法第十一條前段、第二十八條、第四十七條，並審酌上
訴人等傾倒廢土之面積、對環境衛生所生之危害、渠等之犯罪目
的、動機、犯罪後態度尚稱良好等其他一切情狀，分別論處上訴
人等共同未依廢棄物清理法第二十條規定領有廢棄物清除、處理
許可證或核備文件，從事廢棄物處理罪，丙○○、乙○○各處有
期徒刑一年二月，甲○○累犯處有期徒刑一年二月，於法並無不
合予以維持，駁回上訴人等在第二審之上訴，原非無見。上訴人
等上訴意旨略稱：乙○○、甲○○均為丙○○僱用，廢棄物清理
法甫於八十八年七月十四日修正通過，十六日生效，且丙○○告
知其為合法，並提示八里鄉公所公文，以渠二人教育程度，實無
法分辨該公文是否通過生效，況僅丙○○明瞭黃明雄已向八里鄉
公所申請許可但尚未取得證明，甲○○、乙○○根本不知情，原
判決竟以渠等仍基於共同之犯意聯絡，而對上訴人等論以共犯，
顯有調查未盡等之違法；依行政院八十六年十二月三十一日台八
十六內字第五二一一○號函所載，營建廢棄土包括建築工程、公
共工程及建築物拆除工程施工所產生之剩餘土石方、磚瓦、混凝
土塊，為有用之資源，「非屬廢棄物範圍」。足見上訴人等進行
資源回收工作，非屬廢棄物清理法之廢棄物範圍，原判決理由中
竟誤認營建廢棄土以依「營建廢棄土處理方案」規定合法處理之
營建廢棄土為限，否則仍屬廢棄物清理法所規定之廢棄物；且依
廢棄物清理法第二十二條第二項第四款及第二十條規定對照觀之
，廢棄物清理法第二十二條第二項第四款之犯罪構成要件係以「
公、民營廢棄物清除處理機構」為處罰對象，上訴人等係為有用
資源再利用之回收清除，依公、民營廢棄物清除處理機構管理輔
導辦法第二條、第三條第三項規定，勿須取得清除許可證或核備
文件，更非廢棄物清理法第二十條所稱之公、民營廢棄物清除、
處理機構，自非同法第二十條第二項第四款所處罰之對象，亦與
同法第二十二條第二項第四款之犯罪構成要件有間，上訴人等以
廢土填池塘防止危險發生之行為，應係未依規定清除、處理之運
輸，屬同法第二十三條行政罰鍰之範疇，原判決適用法則欠當，
自屬違背法令云云。惟查：廢棄物分為一般廢棄物與事業廢棄物
，一般廢棄物之清除義務人，除依九十年十月二十四日修正公布
廢棄物清理法（下稱修正後同法）第十一條（即修正前之第七條
）之規定由規定義務人（所有人、管理人、使用人等）清除外，
其餘在指定清除區域內由執行之環保機關或鄉鎮市公所清除之；
違反上開規定應依修正後同法第五十條（即修正前第二十三條）
科以罰鍰。修正前同法第二十四條係違反主管機關所規定之清除
、貯存、處理之方法、設備之處罰。上訴人等並未舉證證明渠等
為廢棄物清理法第十一條所指之法定義務清除人或機關，且本件
非就違反主管機關清除、處理之方法、設備所為清除、處理而為
裁判，上訴人等自非修正前同法第二十三條、第二十四條處罰之
對象。而修正後同法第四十一條第一項（即修正前之第二十條）
規定「從事廢棄物清除、處理業務者，應向直轄市、縣（市）主
管機關或中央主管機關委託之機關申請核發公、民營廢棄物清除
處理機構許可文件後，始得受託清除、處理廢棄物業務」，而「
未依第四十一條第一項規定領有廢棄物清除、處理許可文件，從
事廢棄物貯存、清除、處理，或未依廢棄物清除、處理許可文件
內容貯存、清除、處理廢棄物。」應按修正後同法第四十六條第
四款（即修正前之第二十二條第二項第四款）處罰。此為八十八
年七月十四日修正後增列對行為人之刑事處罰規定，包括未申請
核發許可從事廢棄物清除、處理機構，與未申請核發許可之從事
廢棄物清除處理業務者（包括自然人），此由修正後同法第四十
七條（即修正前之第二十二條第三項）規定：法人之負責人、法
人或自然人之代理人、受僱人或其他從業人員因執行業務犯第一
項、第二項之罪者，除處罰其行為人外，對該法人或自然人科以
罰金，可知自然人亦屬同條第二項處罰之主體，並非限於有公、
民營廢棄物清理機構始得為處罰之主體。至上訴人等間如何具有
共同違法處理廢棄物之犯意聯絡與行為分擔，原判決已詳加論述
如前，上訴意旨所述各節均無足取。而上訴人等行為後廢棄物清
理法於九十年十月二十四日修正公布，原第二十二條第二項第四
款（未依第二十條規定領有廢棄物清除、處理許可證或核備文件
，從事廢棄物貯存、清除、處理，或未依廢棄物清除、處理許可
證或核備文件內容貯存、清除、處理廢棄物之罪），已修正為第
四十六條第一項第四款（未依第四十一條第一項規定領有廢棄物
清除、處理許可文件，從事廢棄物貯存、清除、處理，或未依廢
棄物清除、處理許可文件內容貯存、清除、處理廢棄物之罪），
除其條次文字已作修正，其法定刑由「一年以上五年以下有期徒
刑，得併科（銀元）一百萬元以下罰金」，修正為「一年以上五
年以下有期徒刑，得併科新臺幣三百萬元以下罰金」（銀元修正
為新臺幣，其刑度相同）（該法於九十三年六月二日僅修正第五
十一條，其餘未做修正）。上訴人等行為後，法律已有變更（罪
名之記載方式不同），且於新舊法均成立犯罪，因新舊法之刑度
相同，依刑法第二條第一項前段規定，應適用裁判時之法律，原
審雖為新舊法之比較適用，卻仍適用修正前廢棄物清理法第二十
二條第二項第四款前段之規定，維持第一審論罪科刑之判決，自
有違誤。就此而言，仍以上訴為有理由，然此項違誤，尚不影響
於事實之確定，本院自據以為裁判，爰將原審及第一審關於上訴
人等部分撤銷，並審酌上訴人等犯罪之動機、目的、所生危害，
及犯後之態度等一切情狀，仍量處原判決所處之刑，俾臻適法。
據上論結，應依刑事訴訟法第三百九十七條、第三百九十八條第
一款，廢棄物清理法第四十六條第一項第四款，刑法第十一條前
段、第二條第一項前段、第二十八條、第四十七條，判決如主文
。
中　　華　　民　　國　九十四　年　　二　　月　二十四　日
                      最高法院刑事第七庭
                          審判長法官  陳　炳　煌
                                法官  陳　世　雄
                                法官  韓　金　秀
                                法官  吳　信　銘
                                法官  徐　文　亮
      本件正本證明與原本無異
                                      書  記  官
中　　華　　民　　國　九十四　年　　三　　月　　三　　日
                                                      Ｔ
